【裁判字號】    99,事聲,22
【裁判日期】    990319
【裁判案由】    聲明異議
【裁判全文】
臺灣屏東地方法院民事裁定              99年度事聲字第22號
異  議  人  元大商業銀行股份有限公司
法定代理人  乙○○
相  對  人  甲○○
上列異議人因聲請支付命令事件，對於民國99年1 月5 日本院司
法事務官99年度司促字第14號裁定部分駁回其聲請，提出異議，
本院裁定如下：
    主  文
原裁定廢棄。
    理  由
一、當事人對於司法事務官處理事件所為之終局處分，得於處分
    送達後10日之不變期間內，以書狀向司法事務官提出異議。
    司法事務官認前項異議有理由時，應另為適當之處分；認異
    議為無理由者，應送請法院裁定之。法院認第1 項之異議為
    有理由時，應為適當之裁定；認異議為無理由者，應以裁定
    駁回之。前項裁定，應敘明理由，並送達於當事人，民事訴
    訟法第240 條之4 定有明文。查本院99年度司促字第14號支
    付命令事件，係本院司法事務官於民國99年1 月5 日所為之
    處分，於99年1 月19日送達異議人，此有該處分之裁定及送
    達證書各1 份在卷可按，異議人於10日之不變期間內提出異
    議，亦有聲請人之異議狀在卷可按，其程序上核無不合，先
    予敘明。
二、異議意旨略以：保證人之履行責任於主債務人不履行債務時
    即已發生，先訴抗辯權行使與否，乃保證人之權利，如保證
    人不行使此項權利，法院不得逕將法律上之效果，歸屬於保
    證人，相對人甲○○如不欲行使此項權利，於法並無不可，
    如表示拒絕清償，自可於法定期間提出，以資救濟。又聲請
    人請求「對債務人張英美之財產執行無效果時，由債務人甲
    ○○給付之。」並非對待給付，當非附條件請求。此時相對
    人是否主張先訴抗辯權，法院不得而知，自不宜逕予駁回。
    退步言，縱使認為聲請人之請求為附條件請求，然法令亦無
    明定其為不得核發支付命令之要件，爰聲明異議等語。
三、按保證人之履行責任（補充責任）於主債務人不履行債務時
    即已發生（至是否行使先訴抗辯權乃別一問題），縱認債權
    人對保證人之請求權為附條件之請求權，惟依民事訴訟法第
    516 條第1 項規定，債務人對於支付命令之全部或一部，得
    於送達後20日之不變期間內，不附理由向發命令之法院提出
    異議。基此，法院就支付命令之聲請為裁判時，祇能調查合
    法要件，無須就債權人所主張之請求，為實體調查審訊債務
    人（債務人之利益，依聲明異議權而保護之足矣）。如該支
    付命令所載之請求確屬存在，債務人得選擇不行使異議權，
    以達節省勞費，並使雙方之權利義務關係儘早確定，亦即督
    促程序之立法目的。觀諸同法第509 條前段僅規定，督促程
    序，如聲請人應為對待給付尚未履行，不得行之。為不准核
    發支付命令之限制。其文義上，尚難涵括附條件之請求。依
    「例外從嚴」之法律解釋原則，附條件之請求權亦無從類推
    適用之。綜上，本院99年度司促字第14號裁定謂聲請支付命
    令不得附條件請求據以駁回聲請人對保證人即相對人支付命
    令之聲請，尚有未洽。本件異議應認為有理由，爰予以廢棄
    ，由司法事務官另為適法之處分。
四、依民事訴訟法第240條之4第3項，裁定如主文。
中    華    民    國    99    年    3     月    19    日
                  民事第二庭    法  官  蔡嘉裕
正本係照原本作成。
如不服本裁定，應於送達後10日內，向本院提出抗告狀，並繳納
抗告裁判費新臺幣1,000 元。
中    華    民    國    99    年    3     月    19    日
                                書記官  蘇小雅

司法院資訊處製作；財團法人民間司法改革基金會備份。
